臺灣臺北地方法院民事判決　　　　　100年度重訴更一字第1號
原　　　告　廣一建設有限公司
法定代理人　吳林仁惠
原　　　告　韋麗華
共　　　同
訴訟代理人　陳鄭權律師
共　　　同
複　代理人　劉彥良律師
被　　　告　廣福土地開發有限公司
兼
法定代理人　余廣穠
共　　　同
訴訟代理人　楊明廣律師
上　一　人
複　代理人　陳文福
共　　　同
訴訟代理人　張泰昌律師
上列當事人間請求確認買賣關係不存在事件，本院於中華民國10
0年6月22日言詞辯論終結，判決如下：
    主  文
確認兩造於民國九十五年十二月十三日及民國九十七年四月十日
就坐落臺北市○○區○○段二小段六一八地號土地上，以原告廣
一建設有限公司為起造人之建物所訂立之買賣法律關係不存在。
訴訟費用由被告負擔。
    事實及理由
壹、程序方面：
    按法律關係之存在與否不明確，致原告在私法上之地位有受
    侵害之危險，而此危險得以對於被告之確認判決除去之者，
    即得依民事訴訟法第247 條之規定提起確認之訴，最高法院
    52年台上字第1922號判例意旨可參。查原告主張被告為買受
    坐落臺北市○○區○○段2小段618地號土地（下稱系爭土地
    ）上，以原告廣一建設有限公司（下稱廣一公司）為起造人
    之建物，分別於民國95年12月13日、97年4 月10日與原告簽
    立協議書與補充協議書（下稱系爭協議書、系爭補充協議書
    ），詎被告未據系爭協議書與補充協議書之約定履行契約義
    務，經原告在97年7月31日、97年9月8日與98年8月26日各以
    存證信函催告被告履行後，被告仍置之不理，原告遂於99年
    6 月21日另以存證信函解除系爭協議書與補充協議書，兩造
    於95年12月13日及97年4 月10日就系爭土地上以原告廣一公
    司為起造人之建物所訂立之買賣法律關係自不存在等情，為
    被告所否認，是兩造間就系爭土地上以原告廣一公司為起造
    人之建物究否存有買賣法律關係，自會影響原告私法上之地
    位，故原告提起本件確認之訴，即有法律上之利益，合先敘
    明。
貳、實體方面：
一、原告主張：
  (一)被告為買受系爭土地上，以原告廣一公司為起造人之建物，
    於95年12月13日與原告簽立系爭協議書，約定買賣總價金為
    新臺幣（下同）8800萬元，其中被告應給付原告廣一公司40
    00萬元，餘4800萬元應給付予原告韋麗華，被告並同意前所
    交付面額800萬元、支票號碼：JM0000000、發票日為95年12
    月15日、發票人為被告余廣穠之支票（下稱系爭支票），由
    原告為立即付款提示。另兩造於97年4 月10日就之買賣簽立
    系爭補充協議書，約定被告應分別於97年5月20日、97年6月
    20日、97年7月20日、97年8月20日給付200 萬元予原告，且
    於簽立系爭補充協議書之同時給付400 萬元予原告，被告並
    已給付買賣價金1800萬元【計算式：95年12月13日800 萬元
    ＋97年4月10日400萬元＋97年5月20日200萬元＋97年6 月20
    日200萬元＋97年7月20日200萬元＝1800萬元】。
  (二)詎被告於簽立系爭補充協議書後，迄未於97年8 月20日給付
    200萬元予原告，亦未依約於97年8月31日與原告簽訂如系爭
    補充協議書附件二所示之買賣契約及買賣契約之補充協議書
    （下分稱系爭買賣契約、系爭買賣補充協議書），同未給付
    第2期款5000萬元予原告，經原告於97年7月31日、97年9月8
    日、98年8 月26日以存證信函催告被告履行系爭協議書及補
    充協議書，被告均置之不理，原告遂依民法第254條、第258
    條第1項之規定，於99年6月21日以存證信函解除系爭協議書
    及補充協議書，並沒收已收之1800萬元價金；惟被告竟反於
    99年6 月24日委由楊明廣律師發函主張系爭協議書及補充協
    議書尚未解除，請求原告依約履行，致兩造間就系爭土地上
    以原告廣一公司為起造人之建物買賣關係是否繼續存在、系
    爭協議書與補充協議書有無效力等情，陷於不確定之狀態，
    為此，原告自得爰依民事訴訟法第247 條之規定提起本訴。
  (三)聲明：確認兩造於95年12月13日及97年4 月10日就系爭土地
    上以原告廣一公司為起造人之建物所訂立之買賣法律關係不
    存在。
二、被告則均辯以：
  (一)系爭土地之建造執照所載範圍係地下2 樓至地上13樓之建物
    ，但迄自82年以來該棟建物並未取得使用執照及完成第1 次
    保存登記。又系爭土地原為訴外人即紀榮治所有，而由紀榮
    治設定抵押權予彰化商業銀行股份有限公司（下稱彰化銀行
    ），由彰化銀行實施拍賣，被告遂向彰化銀行商談購買彰化
    銀行對紀榮治之債權與前開抵押權，再由被告就系爭土地與
    地上建物部分分別與紀榮治、出資營造系爭建物之原告廣一
    公司商議取得系爭土地所有權、整棟建物完整處分權，兩造
    並於95年12月13日簽署系爭協議書，除被告在當日給付 800
    萬元支票外，在系爭協議書第7條另約定兩造應於96年1月31
    日前磋商買賣契約其他條件，以便簽署正式之買賣契約。
  (二)詎於被告與紀榮治洽談期間，紀榮治主張其就該棟建物地下
    2樓至地上7樓之一半亦有權利，致被告就原告是否擁有此建
    物完整權利一事產生疑義，兩造便無從在96年1 月31日前磋
    商簽署系爭買賣契約，且因紀榮治之上開主張，就系爭土地
    方面，被告即決定施行強制執行程序，以直接取得系爭土地
    之所有權，此經本院以96年度執字第49544 號執行程序（下
    稱系爭執行程序）受理在案；就該棟建物方面，被告則請求
    原告先予退還已交付之800 萬元，待該棟建物之權利歸屬釐
    清後再為打算。
  (三)後因原告廣一公司委託訴外人黃登偉與被告洽談之授權書中
    ，記載「出售…以原告廣一公司為起造人之建物，及授權人
    對該建築中之建物（即系爭土地地下2 層至地上13層之建築
    物）之一切權利予被告乙事」，原告廣一公司並保證其確實
    為該棟建物之原始出資營造人與全部權利人，被告遂先於97
    年3 月27日系爭執行程序中，推由訴外人高泰山出面承受系
    爭土地，再於97年4 月10日與原告簽立系爭補充協議書，於
    系爭補充協議書中附有原告廣一公司保證其確為該棟建物全
    部之原始起造人與權利人之發包清單，並於系爭補充協議書
    前言載明被告擬取得者為「原告廣一公司為起造人之建物（
    含原告廣一公司對建物之權利）」，以期一併取得系爭土地
    與建物之所有權，被告更依系爭補充協議書之約定，當場給
    付400萬元予原告之代理人黃登偉收受，另分別於97年5月20
    日、97年6月20日與97年7月20日各給付原告200 萬元，加以
    上揭95年間給付之800 萬元，被告合計已給付1800萬元予原
    告。
  (四)然而，因紀榮治於系爭執行程序中復主張其為該棟建物地下
    2樓至地上4樓部分之所有權人，有優先承買權，致本院執行
    處遲不通知高泰山繳納增值稅額與發給權利移轉證書，紀榮
    治甚於97年5 月16日提起確認該部分建物所有權、優先承買
    權存在之訴，使被告推出承受系爭土地之高泰山遲遲無法取
    得系爭土地之所有權，直至被告立書切結後，本院執行處始
    於97年10月發給權利移轉證書，期間原告僅催促被告付款，
    就被告要求原告應向本院執行處說明該棟建物為其所有、原
    告單方面得否配合向主管機關聲請取得建物拆除執照等情，
    均置之不理。為此，被告於97年7月20日給付原告200萬元後
    ，在97年7 月24日便以存證信函向原告主張「買賣標的之權
    利未明」，故不再付款之「同時履行抗辯」與「不安抗辯權
    」，且本件係因原告未能保證該棟建物之買賣標的存在、可
    能、無遭追奪之風險，被告亦得依民法第368條第1項之規定
    ，拒絕給付價金，原告本件之請求實無理由。
  (五)聲明：原告之訴駁回。
三、兩造不爭執事項：
  (一)被告為買受系爭土地上以原告廣一公司為起造人之建物，於
    95年12月13日與原告簽立系爭協議書，約定買賣總價金為88
    00萬元，其中被告應給付原告廣一公司4000萬元，餘4800萬
    元應給付予原告韋麗華，被告並同意前所交付之系爭支票，
    由原告為立即付款提示，系爭支票提兌後，原告業已領得票
    款800 萬元（見本院99年度重訴字第1001號卷第6頁至第7頁
    ）。
  (二)兩造於97年4 月10日簽立系爭補充協議書，約定買受人（即
    被告）應依系爭補充協議書之規定給付款項予出賣人（即原
    告），且簽訂系爭補充協議書之同時，買受人應再支付 400
    萬元予出賣人，連同買受人前所交付之系爭支票800 萬元為
    買賣定金之一部（見本院99年度重訴字第1001號卷第12頁至
    第13頁）。
  (三)原告於97年7月31日以北投舊北投郵局第181號存證信函向被
    告催告表示略以：原告係出售系爭土地上以原告廣一公司為
    起造人之建物予被告，並非將臺北市政府工務局82年建字第
    460 號建造執照所示建物之全部權利出售予被告。又關於紀
    榮治或其繼受人之任何主張，依約應由被告負責處理，被告
    不得以此拒絕給付款項予原告，函請被告依約履行義務，若
    被告屆期不依約履行，原告將解除系爭協議屋及補充協議書
    ，並沒收已收之定金。該函經被告於97年8月1日收受無誤（
    見本院99年度重訴字第1001號卷第14頁至第16頁、本院卷一
    第17頁）。
  (四)原告於97年9月8日以台北北門郵局第4893號存證信函向被告
    催告表示略以：被告迄今未依系爭協議書及補充協議書之付
    款條件，於97年8月20日及同年月31日分別給付200萬元及50
    00萬元予出賣人（按6：5之比例），亦未在97年8 月31日出
    面簽立系爭買賣契約書及買賣補充協議書，請於函至7 日內
    履行之。該函經被告於97年9月9日收受無誤（見本院99年度
    重訴字第1001號卷第17頁至第21頁、本院卷一第18頁）。
  (五)原告於98年8月26日以台北法院郵局第522號存證信函向被告
    催告表示略以：請被告於函到7 日內與原告簽訂系爭買賣契
    約及系爭買賣補充契約，並按六比五之比例給付5200萬元予
    原告廣一公司及韋麗華。該函經被告均於98年8 月26日收受
    無誤（見本院99年度重訴字第1001號卷第22頁至第26頁、本
    院卷一第20頁）。
  (六)原告於99年6月21日以台北法院郵局第333號存證信函向被告
    為解除系爭協議書及補充協議書之意思表示，並為沒收被告
    已付價金之通知。該函經被告於99年6 月23日收受無誤（見
    本院99年度重訴字第1001號卷第27頁至第30頁、本院卷一第
    22 頁）。
  (七)被告於99年6 月24日函覆原告上開(六)存證信函表示略以：本
    件出售範圍包含系爭土地上以原告廣一公司為起造人之建物
    及原告廣一公司對於同一建物之其他全部建物之權利，惟因
    紀榮治提出訴訟主張「渠對於地下1層至地上4層建物之所有
    權」，此涉及契約標的物是否存在、標的是否可能，是被告
    要求於前開所有權歸屬釐清前，被告暫不付款，被告並無違
    約之情事，原告解除契約應不生效力（見本院99年度重訴字
    第1001號卷第31頁至第33頁）。
  (八)被告業依系爭協議書及補充協議書之付款辦法，給付1800萬
    元買賣價金予原告。
四、本件爭點：
  (一)依系爭協議書及補充協議書之約定，本件買賣標的為何？兩
    造各負之給付義務為何？
  (二)本件被告有無違約之情事？原告於99年6 月21日解除系爭協
    議書與補充協議書，是否合法？
  (三)兩造分別於95年12月13日、97年4 月10日就系爭土地上以原
    告廣一公司為起造人之建物簽立系爭協議書與補充協議書之
    買賣關係是否存在？
五、得心證之理由：
  (一)按契約應以當事人立約當時之真意為準，而真意何在，又應
    以過去事實及其他一切證據資料為斷定之標準，不能拘泥文
    字致失真意，最高法院19年上字第453 號判例意旨可參。查
    兩造因就渠等簽立系爭協議書與補充協議書約定之買賣標的
    究係系爭土地上以原告廣一公司為起造人之建物，抑或系爭
    土地上之該棟建物存有爭議，且就第三人主張權利時之權益
    歸屬認有爭執，致被告援引民法第368 條本文關於「買受人
    有正當理由，恐第三人主張權利，致失其因買賣契約所得權
    利之全部或一部者，得拒絕支付價金之全部或一部」之規定
    ，主張其得拒絕依系爭協議書與補充協議書之約定繼續給付
    買賣價金，則被告之上開主張有無理由，自應先綜觀兩造簽
    訂系爭協議書與補充協議書之過去事實與一切證據資料，以
    判斷兩造約定之買賣標的真意，方可進一步認定被告應負之
    契約義務內容與有無違約之情，先予敘明。經查：
  1.觀以95年12月13日系爭協議書首欄記載「買受人（即被告）
    擬取得坐落於系爭土地上，以原告廣一公司為起造人之建物
    ，與出賣人簽訂協議書條款如下」之內容（見本院99年度重
    訴字第1001號卷第6 頁），併參臺北市政府工務局82建字第
    460 號建造執照暨所附建造執照申請書及起造人名冊記載系
    爭土地上地下1 層至地上4層之建物起造人為紀榮治、地上5
    層至7層之建物起造人為訴外人紀榮隆、地上7層至13層之建
    物起造人為原告廣一公司等情（見本院99年度重訴字第1001
    號卷第8 頁至第11頁），可知兩造在95年12月13日簽訂系爭
    協議書時約定之買賣標的，應專指系爭土地上以原告廣一公
    司為起造人之地上7層至13層建物。
  2.嗣97年4 月10日系爭補充協議書首欄則記載為「買受人擬取
    得坐落於系爭土地上，以原告廣一公司為起造人之建物（含
    原告廣一公司對建物之權利），前與出賣人（即原告）於95
    年12月13日簽訂協議書，茲以本補充協議書補充上開協議書
    之條款，如有牴觸者，以本補充協議書效力優先，條款如下
    」（見本院卷一第89頁），可知兩造於97年4 月10日簽訂系
    爭補充協議書時約定之買賣標的，除上開系爭土地上以原告
    廣一公司為起造人之地上7 層至13層建物外，另包含原告廣
    一公司對建物之權利，買賣標的顯與系爭協議書前開所載不
    同。
  3.又所謂「原告廣一公司對建物之權利」係指為何，茲分述如
    下：
  (1)據系爭補充協議書附件二系爭買賣契約所載「原告廣一公司
    於系爭土地獨資興建地下2 層至地上13樓層之建築物（下稱
    建築中之建物），上開建物之建造執照為臺北市政府工務局
    82建字第460 號建照執照；前開建築中之建物尚未申報竣工
    ，亦尚未取得使用執照，建造執照亦因逾期須重新辦理申請
    ，起造人為紀榮治、紀榮隆及原告廣一公司，坐落基地登記
    為第三人所有；茲為買受人擬取得坐落基地上以原告廣一公
    司為起造人之建物及原告廣一公司對同一建造之其他建築中
    建物之權利，與出賣人簽訂契約書條款…」、「第一條買賣
    標的及生效要件記載：(一)買受人向出賣人買受建造執照號碼
    為臺北市政府工務局82建字第460 號中，以原告廣一公司為
    起造人名義之建物（如附件一之起造人名冊中所示原告廣一
    公司為起造人之建物，下稱本建物），及原告廣一公司對同
    一建造之建築中建物之權利所得主張之一切權利…」之內容
    （見本院卷一第90頁反面）；讓與合意及完成點交確認書記
    載「…確認出賣人已將建築中之建物（即臺北市政府工務局
    82建字第460 號中，以原告廣一公司為起造人名義之建物，
    下稱建築中之建物）之鑰匙交付予買受人，經出賣人詳細說
    明，買受人已充分認知建築中之建物之範圍，雙方並確認已
    依買賣契約書第4 條第(二)項之規定，完成讓與建造執照號碼
    為臺北市政府工務局82建字第460 號中，以原告廣一公司為
    起造人名義之建物，及廣一公司對該建築中之建物之一切權
    利予買受人之合意…」之內容（見本院卷一第95頁反面），
    與系爭買賣補充協議書記載「買受人擬取得坐落於系爭土地
    ，以原告廣一公司為起造人之建物（建物之建造執照為臺北
    市政府工務局82建字第460 號建照執照，下稱建築中之建物
    ）及原告廣一公司對建築中之建物之權利…」之內容（見本
    院卷一第96頁），可知兩造於系爭買賣契約、讓與合意及完
    成點交確認書、系爭買賣補充協議書就何謂「建築中之建物
    」之定義或有約定係「原告廣一公司於系爭土地獨資興建地
    下2 層至地上13樓層之建築物」，或有約定係「臺北市政府
    工務局82建字第460 號中，以原告廣一公司為起造人名義之
    建物（即僅系爭土地上地上7 層至13層之建物）」，於此得
    以確定者僅為系爭土地上之該棟建物共有地下2 層至地上13
    層，兩造在嗣後於系爭補充協議書中所約定之買賣標的，定
    包含系爭土地上以原告廣一公司為起造人之地上7 層至13層
    建物，與原告廣一公司對其為起造人之該部分建物之權利。
  (2)至兩造於系爭補充協議書約定之買賣標的究否包含系爭土地
    上地下1層至地上7層以紀榮治、紀榮隆為起造人之建物或該
    部分之權利，依證人即代理原告與被告簽立系爭協議書與補
    充協議書之人黃登偉證述之內容，黃登偉固證述其所認知本
    件買賣之標的為系爭土地上地下2層至地上13 層之整棟建物
    ；惟其亦證稱就原告之認知而言，原告係認為整棟建物既由
    原告獨資興建，縱地主即紀榮治、紀榮隆為部分建物之名義
    上起造人，原告仍有權利向地主請求變更為整棟建物之起造
    人，故原告在簽訂系爭補充協議書前，即強調其所出售之標
    的係其可對地主請求地下1樓至7樓建物之權利等語（見本院
    卷一第155頁至第158頁）；再參原告於97年4 月10日簽立系
    爭補充協議書時，出具予黃登偉之授權書載有「就『授權人
    』出售建照執照號碼為臺北市工務局建管科82建字第460 號
    中，以原告廣一公司為起造人名義之建物，及原告廣一公司
    對該建築中之建物（即臺北市○○區○○段2小段618地號土
    地上地下2 層至地上13層之建築物）之一切權利與被告乙事
    …」之內容（見本院卷一第32頁），可證兩造在97年4 月10
    日簽訂系爭補充協議書時，就買賣標的之約定係指系爭土地
    上以原告廣一公司為起造人之地上7 層至13層建物，與原告
    廣一公司得對紀榮治、紀榮隆主張系爭土地上地下1 層至地
    上7層建物之權利。
  (3)再者，觀以紀榮治於97年4月3日在系爭執行程序中提出民事
    聲明異議狀，表示其與紀榮隆為系爭土地上地下1層至地上7
    層建物之所有權人，被告余廣穠於系爭執行程序中主張其已
    向原告廣一公司買受系爭土地上整棟建物不實，並在97年 4
    月9 日對原告廣一公司、被告余廣穠及高泰山提起確認優先
    購買權存在等訴訟，併確認其為系爭土地上地下1層至地上4
    層房屋之所有權人，由本院以97年度訴字第3809號案件受理
    ，紀榮治更於97 年4月14日於系爭執行程序聲請優先承買等
    一切情狀（見本院96年度執字第49544號卷二紀榮治97年4月
    3日民事聲明異議狀、97年4月14日民事聲請狀、本院97年度
    訴字第3809號卷一第1頁），足認兩造之所以在97年4月10日
    簽訂系爭補充協議書時，約明買賣標的除系爭土地上以原告
    廣一公司為起造人之地上7 層至13層建物外，尚包含原告廣
    一公司得對紀榮治、紀榮隆主張系爭土地上地下1層至地上7
    層建物之權利，係因紀榮治先前於系爭執行程序提出聲明異
    議，並提起另案訴訟，致原告廣一公司縱使確為系爭土地上
    該棟建物之原始出資人，在本院97年度訴字第3809號案件確
    定原告廣一公司與地主紀榮治、紀榮隆間就系爭土地與其上
    建物之合建性質、原告廣一公司與紀榮治、紀榮隆就系爭土
    地與其上建物之分配關係前，原告亦無從逕將名義上登記紀
    榮治與紀榮隆為起造人之系爭土地上地下1層至地上7層建物
    出售予被告，此亦為自始參與系爭執行程序及本院97年度訴
    字第3809號案件審理之被告所明知。是以，被告於97年4 月
    10日簽訂系爭補充協議書時，方會與原告約定其所買受者，
    乃「以原告廣一公司為起造人之建物（即系爭土地上地上 7
    層至13層建物）」，與「原告廣一公司對建物之權利（即原
    告廣一公司在前揭判決確定後，得對紀榮治、紀榮隆主張系
    爭土地上地下1層至地上7層建物之權利）」。
  4.此外，依系爭補充協議書附件二即系爭買賣補充協議書第 3
    條「買受人了解，紀榮治及紀榮隆亦為建築中之建物起造人
    之一，且原建築師恐無法配合履行買賣契約書，如因紀榮治
    或紀榮隆或黃文程舊建築中之建物以紀榮治或紀榮隆為起造
    人之建物主張權利或為其他請求或因原建築師之拒絕配合，
    致影響買受人變更本建物之起造人、變更建築中建物之設計
    或取得新建造執照或聲請主管機關補發附表一之文件，或聲
    請拆除執照，均應由買受人負責處理，買受人不得以此主張
    終止或解除買賣契約書及本補充協議書，或請求減少價金或
    請求任何損害賠償，買受人不得以此拒絕付款，惟出賣人應
    盡力協助處理…」之約定（見本院卷一第96頁反面），可見
    兩造於97年4 月10日簽訂系爭補充協議書時，均已明知原告
    雖負有交付「以原告廣一公司為起造人之建物（即系爭土地
    上地上7 層至13層建物）」予被告，與移轉「原告廣一公司
    對建物之權利（即原告廣一公司在前開判決確定後，得對紀
    榮治、紀榮隆主張系爭土地上地下1層至地上7層建物之權利
    ）」予被告之義務；然如因紀榮治及紀榮隆對渠等為起造人
    之建物部分主張權利或為其他請求，致影響被告變更起造人
    、變更設計取得新建造執照、聲請主管機關補發附表一文件
    或聲請拆除執照時，均應由被告負責處理，且被告不得據此
    請求減少價金，亦不得以此拒絕付款，縱事後因前案判決或
    其他因素致原告無從對紀榮治、紀榮隆就系爭土地上地下 1
    層至地上7 層之建物主張任何權利亦然，該部分條文並經兩
    造於97年4 月10日簽訂系爭補充協議書時一再確認無訛（見
    本院卷一第157 頁反面證人黃登偉之證詞）。基此，被告辯
    稱因紀榮治就其為系爭土地上具起造人名義之建物部分提出
    優先承買權等訴訟，使兩造約定之買賣標的權利不明，其自
    得依民法第368 條之規定，拒絕支付價金之全部或一部云云
    ，並無可採。
  5.綜上，兩造於97年4 月10日簽訂系爭補充協議書時所約定之
    買賣標的為「以原告廣一公司為起造人之建物（即系爭土地
    上地上7 層至13層建物）」，與「原告廣一公司對建物之權
    利（即原告廣一公司在前揭判決確定後，得對紀榮治、紀榮
    隆主張系爭土地上地下1層至地上7層建物之權利）」，就「
    原告廣一公司對建物之權利（即原告廣一公司在前揭判決確
    定後，得對紀榮治、紀榮隆主張系爭土地上地下1層至地上7
    層建物之權利）」部分，兩造並特別約定原告不負有權利瑕
    疵擔保之義務，僅負有在被告處理第三人即紀榮治及紀榮隆
    主張渠等權利時之協力義務，被告當不得以紀榮治對系爭土
    地上，以其為起造人之建物部分提起訴訟為由，拒絕依系爭
    補充協議書之約定給付價金。
  (二)依系爭協議書與補充協議書之約定，被告應於簽訂系爭協議
    書時給付800萬元，再於簽訂系爭補充協議書之同時給付400
    萬元，共1200萬元為該次買賣定金之一部，後被告應分別於
    97年5月20日、97年6月20日、97年7月20日、97年8月20日給
    付定金200萬元，在97年8月31日與原告簽訂系爭補充協議書
    附件二之系爭買賣契約與買賣補充協議書，進而依系爭買賣
    契約之約定給付第2期款與第3期款，如被告未依系爭補充協
    議書之約定給付款項，或不於97年8 月31日簽訂附件二所示
    之系爭買賣契約及買賣契約補充協議書，原告即得解除系爭
    協議書與補充協議書，並將所收受之定金（截至97年8 月20
    日前應收受2000萬元定金）予以沒收（見本院99年度重訴字
    第1001號卷第6 頁、本院卷一第89頁至第89頁反面）。是以
    ，被告既僅依系爭協議書及補充協議書之付款辦法，給付18
    00萬元買賣定金【計算式：95年12月13日800萬元＋97年4月
    10日400萬元＋97年5月20日200萬元＋97年6月20日200 萬元
    ＋97年7月20日200萬元＝1800萬元】予原告，而未於97年 8
    月20日給付定金200萬元，亦未於97年8月31日與原告簽訂如
    系爭補充協議書附件二所示之系爭買賣契約及買賣契約補充
    協議書，依證人黃登偉證述「（97年7 月20日，被告付款後
    是否有表示所購買的標的為整棟建物，如果原告否認買賣標
    的為整棟，就不付款？）在97年7 月20日被告付最後一次款
    之前，被告知道有爭議時，被告有向我說過這件事，只是仍
    有繼續付款，直到97年7 月20日之後才沒有付款」、「（被
    告拒絕付款之理由有無包含地主紀榮治、紀榮隆起造人對系
    爭建物主張權利？）無」等語（見本院卷一第157頁至第158
    頁），復可知被告並非因與原告就買賣標的認知不一或紀榮
    治、紀榮隆等人主張權利而拒絕繼續付款，被告又無得拒絕
    繼續付款之正當理由，故應認被告未於97年8 月20日給付定
    金200萬元，亦未於97年8月31日與原告簽訂如系爭補充協議
    書附件二所示之系爭買賣契約及買賣契約補充協議書，已違
    反其契約義務，依系爭補充協議書第6 條之約定，原告於99
    年6月21日解除系爭協議書與補充協議書，即有理由。
  (三)至被告固另主張同時履行抗辯權與不安抗辯權，惟查：
  1.按最高法院57年台上字第3049號判例意旨，民法第265 條之
    規定，乃予先為給付義務人以不安之抗辯權，此項抗辯權，
    與同法第264 條之同時履行抗辯權異其性質，既有前者，不
    能仍認後者之存在，是被告一併主張同時履行抗辯權與不安
    抗辯權，已無足採。
  2.又因契約互負債務者，於他方當事人未為對待給付前，得拒
    絕自己之給付，但自己有先為給付之義務者，不在此限；當
    事人之一方，應向他方先為給付者，如他方之財產，於訂約
    後顯形減少，有難為對待給付之虞時，如他方未為對待給付
    或提出擔保前，得拒絕自己之給付，民法第264條第1項、第
    265條分別定有明文。經查：
  (1)依系爭協議書與補充協議書之約定，兩造乃約明被告應先於
    97年5月20日、97年6月20日、97年7月20日與97年8月20日分
    別給付200萬元，加以簽訂系爭協議書時給付之800萬元與簽
    訂系爭補充協議書時之400 萬元，共計2000萬元定金予原告
    ，且在97年8 月31日與原告簽訂系爭買賣契約與系爭買賣補
    充協議書後，原告方有依系爭買賣契約與買賣補充協議書為
    買賣標的交付及協助重新申請新建照之義務，由是可知被告
    當不得主張同時履行抗辯權。
  (2)至被告主張不安抗辯權之部分，因被告於簽訂系爭協議書與
    補充協議書時，已明知系爭土地上之建物起造人非僅有原告
    廣一公司，兩造並約定就原告出售之「原告廣一公司對建物
    之權利（即原告廣一公司在前揭判決確定後，得對紀榮治、
    紀榮隆主張系爭土地上地下1層至地上7層建物之權利）」買
    賣標的部分，原告不負有權利瑕疵擔保之義務，自難以紀榮
    治於另訴主張其為系爭土地上地下1層至地上4層建物之起造
    人或所有權人，即認原告有於訂約後財產顯形減少，且難為
    對待給付之情形，被告此部分之主張，同無理由。
六、綜上所述，因兩造於97年4 月10日簽訂系爭補充協議書時所
    約定之買賣標的為「以原告廣一公司為起造人之建物（即系
    爭土地上地上7 層至13層建物）」，與「原告廣一公司對建
    物之權利（即原告廣一公司在前揭判決確定後，得對紀榮治
    、紀榮隆主張系爭土地上地下1層至地上7層建物之權利）」
    ，且就「原告廣一公司對建物之權利（即原告廣一公司在前
    揭判決確定後，得對紀榮治、紀榮隆主張系爭土地上地下 1
    層至地上7 層建物之權利）」部分，兩造並特別約定原告不
    負有權利瑕疵擔保之義務，則被告在負有先於97年8 月20日
    給付200萬元，與在97年8月31日簽訂系爭買賣契約與買賣補
    充協議書義務之情形下，無正當理由拒絕繼續履約，原告自
    得依系爭補充協議書第6條之約定，於99年6月21日解除系爭
    協議書與補充協議書。從而，原告依民事訴訟法第247 條之
    規定，請求確認兩造於95年12月13日及97年4 月10日就系爭
    土地上以原告廣一公司為起造人之建物所訂立之買賣法律關
    係不存在，洵屬有據，應予准許。
七、本件事證已臻明確，兩造其餘攻擊防禦方法與判決之結果不
    生影響，爰不另贅論，併此敘明。
八、據上論結，本件原告之訴為有理由，依民事訴訟法第78條，
    判決如主文。
中    華    民    國    100    年    7    月    13    日
                  民事第二庭  審判長法  官  張松鈞
                                    法  官  黃呈熹
                                    法  官  羅郁婷
以上正本係照原本作成。
如對本判決上訴，須於判決送達後20日內向本院提出上訴狀。如
委任律師提起上訴者，應一併繳納上訴審裁判費。
中    華    民    國   100    年    7     月    13    日
                                    書記官  楊婷雅